臺灣高等法院臺南分院民事判決　八十九年度再字第一○號　　Ｋ
　　　再審原告　　甲　○　○
　　　再審被告　　乙　○　○
右當事人間請求土地所有權移轉登記事件，再審原告對於中華民國八十八年五月十八
日本院所為確定判決（八十八年度上字第一一七號），提起再審之訴，本院判決如左
：
      主      文
再審之訴駁回。
再審訴訟費用由再審原告負擔。
      事      實
甲、再審原告方面：本件未經言詞辯論，依再審原告提出之再審之訴狀載：
  一聲明：求為判決：
    (一)台灣台南地方法院八十八年度訴字第九號、鈞院八十八年度上字第一一七號民
      事判決均廢棄。
    (二)判決雙方所簽訂之不動產購置權益讓與契約無效。
    (三)再審及前程序訴訟費用，由再審被告負擔。
  二陳述：
    (一)再審原告發見前程序一審及二審判決有未經斟酌之證物或得使用該證物，依據
      民事訴訟法第四百九十六條第一項第十三款所規定，以再審之訴，對於確定終
      局判決聲明不服。
      1.前程序判決未斟酌假扣押裁定之重要證物。
        本件再審被告向法院對再審原告房地聲請假扣押裁定，於假扣押聲請狀內聲
        明：「‧‧‧該本票到期皆未獲兌現，屢經催討，相對人均置之不理」，而
        假扣押依民事訴訟法第五百二十二條規定，係債權人就金錢請求或得易為金
        錢請求之請求，欲保全強制執行者而為；足見再審被告於八十七年十一月五
        日之前即不斷對再審原告「屢經催討」已付之購屋價款二百四十二萬，其意
        思表示係在催討已付之購屋價款，不是在購置房地。再審被告再三的催討已
        付購屋價款，自然就無購屋之意，依民法第八十六條規定，該購屋契約即無
        效。再審被告改變購屋之意思表示，亦即解除了雙方所訂之「不動產購置權
        益讓與契約」，再審被告催討購屋價款而解除契約之意思表示，依民法第二
        百五十八條第三項規定，是不得撤銷的。
      2.再審被告於八十七年十二月二十一日向臺南地方法院聲請對再審原告發支付
        命令，以「屆期該支票經提示均不獲兌現，迭經催討，亦不獲置理，實有督
        促之必要，‧‧‧促請清償票據債務，以保權益。」足見再審被告之意思表
        示在清償票據債務而不在購置房地。前程序一審與二審判決未斟酌「支付命
        令」此重要證物，影響判決至鉅，若一審判決與二審斟酌「支付命令」，則
        再審原告可受較有利之判決。
    (二)按確定判決消極的不適用法規，顯然影響判決者，自屬民事訴訟法第四百九十
      六條第一項第一款所訂適用法規顯有錯誤之範圍，大法官會議以第一七七號著
      有解釋。原確定判決適用法規顯有錯誤，依民事訴訟法第四百九十六條第一項
      第一款規定，以再審之訴對之聲明不服。
      1.原二審確定判決理由書謂：「‧‧‧聲請假扣押，要屬保障權利之行為，如
        上訴人就系爭房地移轉登記與被上訴人，被上訴人自不得就上開本票聲請強
        制執行，並應撤回假扣押之執行」，對假扣押之適用法規顯有錯誤。
      2.再審被告為金錢請求即催討已付購屋價款二百四十二萬元而聲請假扣押裁定
        ，即如該假扣押聲請狀所云：「‧‧本票到期皆未兌現，屢經催討相對人均
        置之不理」，依民事訴訟法第五百二十二條第一項規定，即再審被告以催討
        已付購屋價款二百四十二萬元之意思表示改變購屋之意思表示，亦即無意購
        屋而解除契約之意思表示。再審被告催討已付購屋價款不在購屋之意思表示
        ，依民法第八十六條規定，其意思表示不因之無效，故雙方所簽訂之「不動
        產購置權益讓與契約」無效，依民法第二百五十八條第三項規定，其解除契
        約之意思表示，復不得撤銷。
      3.由上所述可知，二審判決消極不適用民事訴訟法第五百二十二條假扣押規定
        ，民法第八十六條、第二百五十八條第三項之規定，故二審判決確有適用法
        規顯有錯誤之情形。
  三證據：提出假扣押裁定影本一份、支付命令影本一份為證。
乙、再審被告方面：
    本件未經言詞辯論，再審被告亦未提出準備書狀，無聲明及陳述可記。
      理      由
一、本件再審原告與再審被告間請求土地所有權移轉登記事件，再審原告前對本院八
    十八年度上字第一一七號民事判決提起上訴，並經最高法院於八十八年十二月三
    日以八十八年度台上字第三０八九號裁定駁回上訴，並於同年十二月二十五日將
    裁定正本送達再審原告在案，再審原告於八十九年一月二十四日提起本件再審之
    訴，尚未逾民事訴訟法第五百條第一項所定三十日之不變期間，先予敘明。
二、經查本件前程序係再審被告於八十六年十二月二十三日與再審原告訂立不動產購
　　置權益讓與契約，承購其配售得之坐落台南市○區○○路七十號七樓住宅房地，
　　在交屋後因未辦理產權移轉登記，依契約關係，請求判命再審原告辦理移轉登記
　　，臺灣台南地方法院以八十八年度訴字第九號為再審被告勝訴判決，上訴後經本
　　院八十八年度上字第一一七號以：再審被告簽發予再審原告之四張支票中有一
　　張面額十萬元支票，經提示未獲支付，此非謂再審被告已有解除本件兩造所訂讓
　　與契約之意思表示，蓋再審被告否認其有解除本件讓與契約，且再審被告所簽發
　　交付之支票中一張遭退票，但遭受退票非即表示解除契約，況再審被告已將該退
　　票金額連同利息已以郵政匯票寄給再審原告簽收；再審被告就再審原告交付之
　　保證本票聲請法院裁定強制執行，及就系爭房地聲請假扣押，要屬保障權利之行
　　為，如再審原告就系爭房地移轉登記與再審被告，再審被告自不得就上開本票聲
　　請強制執行，並應撤回假扣押之執行；再審原告就系爭房地之所有權讓與再審
　　被告，再審被告並已依約交付權益補償金及自備款，自得依據履行契約之法律關
　　係，請求再審原告將系爭房地之所有權移轉登記與再審被告，而駁回再審原告之
　　上訴。再審原告不服提起上訴，經最高法院於八十八年十二月三日以八十八年度
　　台上字第三０八九號裁定駁回上訴確定。
三、本件再審原告係對本院八十八年度上字第一一七號民事判決提起再審之訴，主張
    該判決：再審被告為金錢請求即催討已付購屋價款二百四十二萬元而聲請假扣
    押裁定，並依督促程序聲請發給支付命令，依民事訴訟法第五百二十二條第一項
    規定，即無意購屋而解除契約，其不再購屋之意思表示依民法第八十六條、第二
    百五十八條第三項為有效並不得撤銷，故雙方所簽訂之「不動產購置權益讓與契
    約」無效；判決消極不適用上開法律規定，有適用法規顯有錯誤之情形，依民事
    訴訟法第四百九十六條第一項第一款規定，提起再審之訴；本院前審判決漏未
    斟酌重要證物「支付命令」，如加以斟酌，伊可受較有利益之判決，依民事訴訟
    法第四百九十六條第一項第十三款規定，提起再審之訴。另以台灣台南地方法
    院以八十八年度訴字第九號一審判決，未斟酌「假扣押裁定」及「聲請支付命令
    」二項證物，在假扣押聲請狀表明「本票到期未兌現，屢經催討」，足證再審被
    告之意思表示在催討已付購屋價款請求清償，不再購置房地而解除契約。依民事
    訴訟法第四百九十六條第一項第十三款所規定，以再審之訴對該判決聲明不服。
四、按民事訴訟法第四百九十六條第一項第一款所謂適用法規顯有錯誤，係指法院就
　　認定之事實，適用法律有適用法規顯然錯誤之情形；茍事實審法院依卷內所附之
　　證據資料加以取捨、判斷，而為事實之認定，就令其認定事實有漏未斟酌證物、
　　取捨證據失當或認定事實錯誤等情事，亦與適用法規有錯誤之再審事由有間；又
　　所謂確定判決適用法規顯有錯誤，係指確定判決所適用之法規顯然不合於法律規
　　定，或與司法院現尚有效之大法官會議之解釋，或法院尚有效之判例顯然違反者
　　而言；至於消極的不適用法規之情形雖亦包括在內，惟需消極的不適用法規顯然
　　於判決之結果有影響者為限，且亦不包括漏未斟酌證據、取捨證據失當及認定事
　　實錯誤之情形在內，此參照司法院大法官會議釋字第一七七號解釋、最高法院六
　　十一年度台再字第一七○號、同院六十三年度台上字第八八○號判例自明。
    經查本院前判決，係以兩造既已訂立不動產購置權益讓與契約，再審原告就系爭
    房地之所有權讓與再審被告，再審被告已依約交付權益補償金及自備款，認再審
    被告依據履行契約之法律關係，請求再審原告將系爭房地之所有權移轉登記與再
    審被告，為有理由，而駁回再審原告之上訴；並無何消極不適用民事訴訟法五百
    二十二條第一項、民法第八十六條、第二百五十八條第三項之違法。
    況契約解除權之行使，依民法第二百五十八條第一項之規定，應由當事人向他方
　　當事人以「意思表示」為之。而假扣押為保全程序之一種，係在本案訟爭尚未判
　　決確定以前，預防將來債權人勝訴後，不能強制執行或難於執行，因而向法院所
　　為假扣押之聲請；支付命令則屬督促程序，督促程序係對以給付金錢或其他代替
　　物或有價證券之一定數量為標的之請求，由債權人向法院聲請發支付命令之特別
　　訴訟程序。三者範疇各各不同。本件依再審原告所提出之假扣押聲請狀及支付命
　　令聲請狀，均僅主張對再審原告有本票債權或票據債權（本院卷第十七頁反面、
　　第十八頁、第二十頁反面），其在狀紙既未表示解除兩造契約之意思，亦未載明
　　該等債權為解除契約後之回復原狀請求權；又因票據債權之無因性，有可能係基
　　於損害賠償或其他原因之請求，故不得因再審被告之聲請假扣押裁定及聲請發給
　　支付命令，即推論再審被告有解除購屋契約之意思表示，再審原告主張再審被告
　　為求催討已付購屋價款二百四十二萬元，而聲請假扣押裁定，尚屬無據。再審被
　　告之聲請假扣押及支付命令，即不能認有民法第八十六條解除契約真意保留之情
　　事，復無何撤銷其解除契約之意思表示，再審原告以本院八十八年度上字第一一
　　七號判決有不適用民事訴訟法五百二十二條第一項、民法第八十六條、第二百五
　　十八條第三項之情事，而依民事訴訟法第四百九十六條第一項第一款規定，提起
　　再審之訴，顯難認有理由。
五、次按民事訴訟法第四百九十六條第一項第十三款之規定，當事人發見未經斟酌之
    證物或得使用該證物者，故得以再審之訴對於確定終局判決聲明不服，惟所謂當
    事人發現未經斟酌之證物，或得使用該證物者，係指前訴訟程序事實審言詞辯論
    終結前已存在之證物，因當事人不知有此，或雖知之，而未能使用致未經斟酌，
    現始知之，或現始能使用者而言；又「重要證物漏未斟酌」，係指當事人在前訴
    訟程序已經提出，第二審確定判決漏未於判決理由中斟酌者而言，並無所謂發見
    ，故不得依「發見未經斟酌之證物」為由，而提起再審之訴。
    經查再審原告執以提起本件再審之訴之證物(1)八十七年十一月六日八十七年度裁
    全字第三二六一號台灣台南地方法院民事假扣押裁定及其聲請狀，與(2)八十七年
    十二月二十八日八十七年度促字第五０六０三號台灣台南地方法院支付命令及其
    聲請狀各乙份影本，已分別在其不服臺灣台南地方法院八十八年度訴字第九號判
    決，所提出之八十八年四月二十三日上訴理由狀作為證物提出（見本院八十八年
    度上字第一一七號民事卷宗第二一至二三、二六至二八頁），故並無「發見」可
    言，再審原告據而依民事訴訟法第四百九十六條第一項第十三款之規定，提起再
    審之訴，不能認有理由。
六、綜上所述，再審原告對本院八十八年度上字第一一七號民事判決，提起再審之訴
    ，顯無理由，其對台灣台南地方法院八十八年度訴字第九號判決之再審之訴部分
    ，亦無審酌必要，爰不經言詞辯論，逕以判決駁回之。
七、據上論結，本件再審之訴，顯無再審理由，依民事訴訟法第五百零二條第二項、
    第七十八條，判決如主文。
中　　　華　　　民　　　國　　九十一　　年　　　三　　　月　　二十八　　日
　　　　　　　　　　　　　　　　　　臺灣高等法院臺南分院民事第三庭
~B1審判長法官　林　　輝　　雄
~B2　　　法官　徐　　宏　　志
~B3　　　法官　丁　　振　　昌
右為正本係照原本作成。
如對本判決上訴，須於判決送達後二十日內向本院提出上訴狀；未表明上訴理由者，
應於上訴後二十日內向本院提出理由書。
中　　　華　　　民　　　國　　九十一　　年　　　四　　　月　　　一　　　日
~B法院書記官　黃　　惠　　美
